【裁判字號】    92,上易,143
【裁判日期】    920701
【裁判案由】    返還墊款
【裁判全文】
臺灣高等法院民事判決  九十二年度上易字第一四三號
    上  訴  人  東華開發股份有限公司
    法定代理人  曾瑞祥
    訴訟代理人  陳政峰律師
    被  上訴人  達觀鎮萬象區管理委員會
    法定代理人  余恕任
    訴訟代理人  陳昆明律師
右當事人間返還墊款事件，上訴人對於中華民國九十一年十二月二十六日臺灣臺北地
方法院九十一年度訴字第三九七三號第一審判決提起上訴，本院判決如左：
    主      文
上訴駁回。
第二審訴訟費用由上訴人負擔。
    事      實
甲、上訴人方面：
一、聲明：
  (一)原判決廢棄。
  (二)被上訴人應給付上訴人新台幣（下同）二十七萬五千七百十四元及自民國（下同
    ）九十一年七月二十四日至清償之日止按年息百分之五計算之利息。
二、陳述：與原判決記載相同者予以引用外，補稱：
  (一)上訴人又自九十一年七月起至同年十月止，依協議內容為被上訴人代墊三十二
      萬七千七百零四元，故自目前為止，上訴人為被上訴人共代墊一百三十五萬三
      千四百十八元。
  (二)上訴人為被上訴人社區之區分所有權人，自九十年十月至九十二年一月，應付
      之管理費為三十二萬三千九百七十七元。
  (三)移交協議書第一條第八項第一款所稱：凡無違反裝璜保證金者之裝璜保證金係
      指住戶原所繳納者，可能為現金，亦可能為支票，而由上訴人退還支票或現金
      。然於第二款規定對於未完成裝璜或違反裝璜保證規定之住戶，將裝璜保證金
      以現金移交云云，顯然前後分歧。基於法理一體適用之法則，亦應解釋為以該
  (四)兩造於九十年五月十一日簽訂「移交協議書壹、財務第八項裝璜保證金之移交
      」之協議，已因被上訴人於九十一年三月二十日之公告而取代之。
  (五)被上訴人僅及於上訴人所代為保管之裝璜保證金七十五萬元部分，始可主張抵
      銷。
三、證據：援用原審提出者。
乙、被上訴人方面：
一、聲明： 駁回上訴。
二、陳述：與原判決記載相同者予以引用外，補稱：
 (一)被上訴人於九十一年三月二十日之公告係被上訴人以社區內之住戶為對象所為
     之告知，其內容請住戶注意自己權益出面處理相關事項，並與管理中心陳小姐
     連絡，不僅當事人不同，且亦不涉及兩造間協議事項權利義務之變更。
 (二)因裝璜保證金之沒收及發還影響整體社區住戶之權益，故才在移交協議書上約
     定上訴人應於限期內處理完畢，之後無論所繳保證金係支票或現金，上訴人均
     應移交現金予被上訴人。
 (三)公告之附表並未經最後確認，其所記載之檢查OK等事項，被上訴人並未承認。
三、證據：援用原審提出者。
    理    由
一、上訴人主張：伊前於台北縣新店市○○段○○路小段一八○之七一等地號上興建
    「達觀萬象」社區，嗣於完工取得使用執照並完成產權登記後，即點交予住戶營
    業。其中Ａ６區、Ａ７區、Ｂ６區及Ｂ７區之住戶及區分所有權人議決成立「達
    觀萬象社區」，除於八十九年十二月三日召開第一次區分所有權人會議，成立「
    達觀萬象區管理委員會」之外，並制訂「達觀萬象社區住戶規約」（以下簡稱規
    約）。「達觀鎮萬象社管理委員會」成立後，伊即著手於與被上訴人就共有、共
    用部分之管理及維護事項進行移交磋商，兩造並於九十年五月十一日簽立「移交
    協議書」，依該「移交協議書」第三條「中繼水池用電、污水處理場費用之分擔
    及比率」之明載約定中繼水池、污水處理場係社區全體區分所有權人所共用，其
    管理維護費用，依使用者付費之精神，應於住戶所繳交之管理費中負擔之。至分
    擔之比率，依台北縣政府工務局核發之各區使用執照所記載之基地面積分算，依
    「移交協議書」內附之「達觀鎮各管委會大大公用電及污水處理場分擔比例明細
    表」，被上訴人應分擔之比率為二○．六○％。伊自九十年五月起至九十一年十
    月止，就中繼水池之電費（含達觀路一─一號電費、車子路一─一號電費）及污
    水處理場，所代墊之管理維護費用合計一百三十五萬三千四百十八元，被上訴人
    依移交協議書求為判決被上訴人應給付伊二十七萬五千七百十四元及自九十一年
    七月二十四日起至清償日止，按年息百分之五計算之利息（原審原請求一百零二
    萬五千七百十四元及自九十一年七月二十四日起至清償日止，按年息百分之五計
    算之利息，嗣於本院請求減縮金額如上訴聲明所示）。
二、被上訴人則以：上訴人依其自己決定之計費方式要求伊負擔中繼水池電費及污水
    處理費，有違規約及社區區分所有權人之意思並違反使用者付費之公平原則，又
    上訴人應繳付伊裝璜保證金二百四十五萬元，爰於本件主張抵銷等語，資為抗辯
    。
三、關於中繼水池用電、污水處理場費用之分擔標準方面：
(一)上訴人雖主張依規約第一條第二項被上訴人應負擔上開費用，並提規約及會議紀
    錄各一份為證（見外放證物原證一）；然該條項僅規定：「東華開發股份有限公
    司提供其所有、管理之污水處理廠、中繼水池及社區道路予全體東華達觀開發申
    請地區以為污水處理、給水及通行之用。其所產生之維護使用費用則依公平原則
    由各相關使用者平均分擔之。至於本社區區分所有權人之分擔金額及項目，應經
    本社區所有權人會議，研討同意。」，對於上訴人與被上訴人間之分擔比率為何
    ，則未約定。
(二)上訴人復主張依卷附移交協議書第三條第三項，以使用執照所載基地面積計算，
    被上訴人應分擔之比率為二○．六○％（見外放證物原證三）。查系爭移交協議
    書係上訴人董事長張清德、被上訴人主委柳秉洲出面簽約，並蓋用雙方印文，且
    被上訴人管理委員陳火生等多人簽名見證；柳君當時既為被上訴人法定代理人，
    其以被上訴人之名義所簽署之系爭移交協議書，自生效力。是上訴人依據上開協
    議書主張被上訴人應分擔之比率為二○．六○％，自屬可採。
(三)被上訴人雖抗辯：上訴人為區分所有權人之一，規約須經社區區分所有權人會議
    研討同意，為其所明知，是上開移交協議書亦應由社區區分所有權人會議通過後
    ，始可付款云云。惟查，規約固應經由上述會議通過、修正始生效力；惟本件上
    訴人並非依照規約直接請求右述款項，而係依前述移交協議書主張分擔比例及代
    付款項，協議既未約定以區分所有權人會議通過為條件，則被上訴人上開抗辯，
    即非可採。從而，上訴人主張被上訴人應返還代墊款一百三十五萬三千四百十八
    元，自屬有據。
四、抵銷方面：
    按二人互負債務，而其給付種類相同，並均屆清償期者，各得以其債務，與他方
    之債務，互為抵銷。但依債之性質不能抵銷或依當事人之特約不得抵銷者，不在
    此限，民法第三百三十四條第一項定有明文。本件被上訴人主張以上訴人欠繳管
    理費三十二萬三千九百七十七元、待移交之裝璜保證金二百四十五萬元，與上開
    債務抵銷；上訴人則辯稱保證金債務不符合抵銷要件，經查：
(一)現由上訴人保管現金共七十五萬元，支票一百七十萬元；自九十年十月至九十二
    年一月，上訴人應付管理費為三十二萬三千九百七十七元，為兩造所不爭執。
(二)依據移交協議書第一條第八項第一款約定：「乙方（上訴人）於本協議書簽訂後
    ，應訂壹個月以上之期限，通知繳交裝潢保證金且已施作裝潢完畢之住戶進行複
    檢，凡無違反裝潢保證之規定或已改善完畢者即應退還住戶繳交之裝潢保證金。
    」，第二款約定「前款期限屆滿後未完成裝潢或違反裝潢保證規定之住戶，乙方
    （上訴人）應詳列明細造冊，將違規之事實、未完成裝潢戶之保證金、違規戶之
    裝潢保證金以現金移交甲方（被上訴人）。」；是以，上訴人應於九十年五月十
    一日簽定協議後，定一個月以上期限，通知相關住戶複檢，以決定應否退還保證
    金或移交予被上訴人。上訴人既未依照協議通知複檢，且經被上訴人以書狀代替
    催告，上訴人即應將所保管保證金全數以現金方式移交於被上訴人。上訴人抗辯
    ：僅須移交代為保管之裝璜保證金七十五萬元云云，尚不足採。
(三)上訴人引用被上訴人於九十一年三月二十日之 (九一) 告字第二六號公告，主張
    兩造於九十年五月十一日簽訂之移交協議書壹之八、關於裝璜保證金處理之約定
    ，已因該公告而有所改變，應由被上訴人處理裝璜保證金之事項，已與上訴人無
    關云云。惟查核閱卷附公告係被上訴人以社區內之住戶為對象所為之告知，乃因
    應與上訴人間辦理之裝璜保證金移交事宜，就上訴人提供之裝璜保證金查核名冊
    公告周知，請住戶注意自己權益出面處理相關事項（見本院卷第五七頁），此不
    僅當事人不同，且亦不涉及兩造間協議事項權利義務之變更。至於公告中雖請住
    戶與管理中心人員陳小姐聯絡字樣，亦僅係管理中心代為聯繫，服務住戶之動作
    。並不表示查驗、退領支票係由被上訴人處理。此由１．該公告「說明一」文中
    「．．．與東華（上訴人）進行二度確認」及２．裝璜保證金及支票迄今仍由上
    訴人持有等情觀之至明。上訴人上開主張，顯無足採。
(四)上訴人雖辯稱：裝璜違約事實應待管委會檢查，始能決定是否提示支票，在違規
    之事實未明確且拒絕復原前，管委會對其並無債權，故未屆清償期，且可能有部
    分支票必須退還云云。然查裝璜保證金之沒收及發還影響整體社區住戶之權益，
    故移交協議書第一條第八項第一、二款約定上訴人應於限期內處理完畢，並由上
    訴人負擔通知、複檢與提示支票責任，嗣後無論所繳保證金係支票或現金，上訴
    人均應移交現金予被上訴人，上訴人即不得以違約事實不明確而拒絕交付被上訴
    人此等款項。
(五)上訴人復辯稱裝璜保證金係特定住戶如有破壞公共區域之損害賠償金，代墊管理
    費與電費係為全體住戶所支出，二種係不同性質，不得抵銷云云。但查上訴人對
    被上訴人所負之義務無論所收係支票或現金，均負給付現金之金錢之債，與上訴
    人請求被上訴人給付代墊款之金錢債權，給付種類均屬金錢，顯非上訴人所主張
    給付種類不同，自無不適於抵銷之問題。上訴人上開抗辯，亦無可採。從而，被
    上訴人主張其對上訴人有請求交付保證金二百四十五萬元之債權，據以抵銷上訴
    人主張代墊款一百三十五萬三千四百十八元，合於法律規定（積欠管理費雖經上
    訴人自認，但是其發生時間晚於保證金權利，且被上訴人所主張保證金數額已足
    以抵銷上訴人請求，故本院不就此部分裁判。）
五、綜上，上訴人依其墊款返還請求權之法律關係，請求判令被上訴人給付一百三十
    五萬三千四百十八元，雖合於法律規定；但被上訴人以上訴人應交付保證金二百
    四十五萬元抵銷後，上訴人債權已無餘額；上訴人仍請求被上訴人給付二十七萬
    五千七百十四元及自起訴狀繕本送達被上訴人翌日起至清償之日止，按年息百分
    之五計算之利息，於法不合，應予駁回。原審為被上訴人勝訴之判決，經核並無
    不合。上訴意旨指摘原判決不當，求予廢棄改判，為無理由，應予駁回。
六、本案事證已臻明確，兩造其餘攻擊防禦方法及舉證，與判決結果不生任何影響，
    不另贅論，附此敘明。
七、據上論結，本件上訴為無理由，爰判決如主文。
中      華      民      國    九十二    年      七      月      一      日
                              臺灣高等法院民事第十庭
                                  審判長法  官  林  敬  修
                                        法  官  藍  文  祥
                                        法  官  劉  勝  吉
右正本係照原本作成。
不得上訴。
中      華      民      國    九十二    年      七      月      七      日
                                        書記官  李  翠  齡


司法院資訊處製作；財團法人民間司法改革基金會備份。
